【裁判字號】    99,裁,3035
【裁判日期】    991202
【裁判案由】    綜合所得稅
【裁判全文】
最  高  行  政  法  院  裁  定
                                      99年度裁字第3035號
上  訴  人  宋木海
訴訟代理人  卓隆燁  會計師
被 上訴 人  財政部臺北市國稅局
代  表  人  凌忠嫄
上列當事人間綜合所得稅事件，上訴人對於中華民國99年9月17
日臺北高等行政法院99年度簡字第360號判決，提起上訴，本院
裁定如下：
    主  文
上訴駁回。
上訴審訴訟費用由上訴人負擔。
    理  由
一、按對於適用簡易程序之裁判提起上訴或抗告，須經本院許可
    ，且該許可以訴訟事件所涉及之法律見解具有原則性者為限
    ，行政訴訟法第235條定有明文。所謂法律見解具有原則性
    者，係指該事件涉及之法律問題意義重大，而有加以闡釋必
    要之情形而言，非以其對於該訴訟當事人之勝敗有無決定性
    之影響為斷。例如原裁判所適用之行政命令有牴觸法律之虞
    ，或高等行政法院就同類事件所表示之法律見解存在歧異，
    或與本院向來之見解互相牴觸，有由本院確認或統一法律上
    意見之必要等情形屬之。
二、緣上訴人民國95年度綜合所得稅結算申報，經法務部調查局
    臺北市調查處（下稱臺北市調查處）及被上訴人查獲上訴人
    漏報取自永達保險經紀人股份有限公司（下稱永達公司）薪
    資所得新臺幣（下同）2,026,000元，並漏報執行業務所得5
    50元，經審理違章成立，除開單補徵應納稅額外，並按所漏
    稅額810,516元分別處以0.2倍及0.5倍之罰鍰計405,192元。
    上訴人就核定取自永達公司薪資所得及罰鍰處分不服，申請
    復查，未獲變更，提起訴願，經財政部98年10月21日台財訴
    字第09800283490號訴願決定，將復查決定關於罰鍰部分撤
    銷，由被上訴人另為處分，其餘訴願駁回。嗣經被上訴人依
    撤銷意旨做成98年12月8日財北國稅法二字第0980241177號
    重核復查決定（下稱原處分），追減罰鍰243,089元，變更
    罰鍰為162,103元。上訴人仍表不服，循序提起行政訴訟，
    復對原審法院適用簡易程序判決不服，提起上訴。
三、上訴意旨雖主張：(一)本件租金支出是否係屬上訴人之薪資所
    得，依本院32年判字第18號判例及司法院釋字第392號解釋
    意旨，自屬法律問題意義重大，有確認法律上意見之必要。
    (二)縱系爭租金支出係屬上訴人之薪資所得，惟該租金支出係
    任職公司為利於執行業務推展，提供上訴人使用及保管公務
    租賃車輛，所支付之費用，應歸屬任職公司營業費用，抑或
    上訴人之薪資所得，據臺灣臺北地方法院檢察署及臺北市調
    查處不同之認定，顯證法律見解之紛歧，自有不可歸責上訴
    人其中一種可能之解釋，符合無過失認定，應不予處罰。(三)
    依行政罰法第7條規定，違反行政法上義務之行為，有出於
    故意或過失者，始得處罰，且應由行政機關就行為人之故意
    或過失負舉證責任，不採推定過失責任，原判決未考量上訴
    人申請所得係依永達公司開立之扣繳憑單申報，且以給付總
    額悉數列報，另系爭車輛租金由永達公司檢據核實列報之情
    ，顯係未考量系爭車輛用途及上訴人並無過失，即推定上訴
    人有應申報之所得而不為申報之過失責任，其所涉法律問題
    重大，有統一法律意見之必要。(四)被上訴人以系爭短漏報所
    得屬已填報扣繳憑單，而按0.2倍科處罰鍰，惟於計算漏稅
    額時，卻否准將該已依法繳納之扣繳稅額減除，顯有矛盾之
    情，原判決未予論述，另以財政部96年12月18日台稅一發字
    第09604554530號函釋，同意被上訴人未將系爭補扣繳稅款
    自漏稅額中減除，自屬法律問題重大，而有統一法律上意見
    之必要。(五)行政罰法第24條規定「一行為不二罰」原則，有
    關系爭車輛租金，扣繳義務人（即永達公司負責人）業經被
    上訴人依法科處罰鍰，自不應再對納稅義務人（上訴人）予
    以處罰，且參諸稅捐稽徵法第44條但書規定，難謂主體不同
    則無其適用，原判決認定須為同一行為主體始得適用，顯涉
    及法律見解具有原則性，應准予上訴等語。
四、然原判決已就本件之爭執之重點：檢察官之不起訴處分，是
    否拘束原審之判決？上訴人漏報系爭薪資所得，有無過失？
    本件行政罰是否違反一行為不二罰之原則？系爭漏稅額計算
    應否扣除所得之扣繳稅額等問題，論明：(一)依永達公司「公
    務車輛租賃作業流程」第3款、第4款、第5款及永達公司「
    公務車輛使用辦法」第7條規定，系爭車輛係由上訴人自行
    與車商確認車種、車價及分期付款期數後，再由上訴人、出
    租車輛公司共同簽訂租賃契約，車輛保證金係由上訴人支付
    ，上訴人在完成車輛租賃契約後，永達公司再從上訴人薪資
    中扣取租金，並由上訴人實際使用及保管系爭車輛。系爭租
    賃合約承租人之違約風險顯然已完全由上訴人所負擔，永達
    公司雖形式上列名租賃契約之承租人，惟並未承擔任何承租
    人違約風險；且系爭車輛實際係由上訴人支付租金，由上訴
    人使用收益，自租賃之效力觀察出租人及上訴人之權利義務
    內容，上訴人負有租金支付義務、租賃物保管義務及租賃債
    務擔保義務，上訴人雖於租賃契約列名保管人，實質上為系
    爭車輛之承租人，永達公司僅係租賃契約名義上之承租人，
    實際並未承租系爭車輛，堪以憑認。況上訴人亦未能證明系
    爭車輛租金為永達公司經營本業及附屬業務有關之費用。從
    而，被上訴人認定系爭車輛租金，並非供永達公司經營本業
    及附屬業務所使用，系爭車輛租金支出自不能認係永達公司
    之營業租金費用，依實質課稅原則，核認本件永達公司借租
    賃車輛之名義，將扣取上訴人之系爭薪資，改以永達公司租
    金支出列報，實質上係上訴人之薪資所得，核無不合。(二)依
    行政罰法第26條規定，一行為同時觸犯刑事法律及違反行政
    法上義務規定，如經不起訴處分者，得依違反行政法上義務
    規定裁處之。永達公司負責人吳文永涉嫌違反稅捐稽徵法第
    41條、第43條第1項及商業會計法第71條第5款等規定乙案，
    雖經臺灣臺北地方法院檢察署偵查終結不起訴處分，惟吳文
    永之行為如同時有違反所得稅法或其他稅法上義務者，稅捐
    稽徵機關仍得依稅法規定裁處之。又本件上訴人並非前開不
    起訴處分書之被告，上訴人是否有違章漏稅事實，被上訴人
    自得依職權調查認定，不受不起訴處分書之拘束。(三)財政部
    95年6月28日台財稅字第09504063430號函釋係限於因招攬保
    險業務而發生的費用，如文具用品費等等，原則上都是費用
    的性質，並沒有租金支出這一項費用，特別汽車是生財器具
    ，不是當期消耗的費用。且保險公司的營業費用，應由公司
    取得相關憑證，不能與員工私自約定要計入員工的薪資併同
    薪資給付。系爭車輛租金支出非屬永達公司之營業費用，自
    無上開函釋之適用。又財政部79年7月4日台財稅第79017895
    5號函釋係以營業人因業務需要而租用汽車，供本業或附屬
    業務使用之勞務為要件，本件永達公司僅係名義上之承租人
    ，實際係由上訴人租賃及使用車輛，並非永達公司租賃車輛
    供上訴人使用，而係上訴人私人支出供私人使用，尚難認係
    永達公司租賃車輛供本業或附屬業務使用，亦無上開函釋適
    用之餘地。(四)綜合所得稅係採自行申報制，有所得即應申報
    ，人民有依法律納稅之義務自應注意使之符合稅法之強行規
    定。本件上訴人於系爭年度既有領受系爭所得，即應依所得
    稅法第71條規定辦理申報，茲上訴人未就實際所得申報，已
    構成客觀之違章事實，上訴人列名系爭車輛租賃合約之保管
    人，並於合約上簽名用印，上訴人不能諉為不知，觀其執為
    漏報之理由，尚非不可避免。又上訴人上開所得之申報，法
    律已明定其構成要件，上訴人於申報系爭年度綜合所得稅時
    ，對應如何申報，理應參照該法律規定辦理；若對法律之適
    用及解釋產生疑義時，上訴人亦非不可向相關專業機構及人
    員查詢，於獲得正確及充分之資訊後申報；且上訴人因適用
    法令錯誤或計算錯誤而有溢繳稅款之情形，亦可依稅捐稽徵
    法第28條規定，自繳納之日起5年內提出具體證明，申請退
    還，然上訴人捨此不為，猶有漏報所得額之情形，從納稅義
    務人應自行及誠實申報義務之角度觀察，難謂其主觀上無違
    反上開所得稅法第110條第1項規定之過失責任。(五)本件原查
    臺北市國稅局於97年6月13日以財北國稅中南綜所一字第097
    0213435號函通知永達公司補繳應扣未扣稅款並補報扣繳憑
    單，該公司雖已補繳稅款並補報扣繳憑單，惟係於調查基準
    日之後，依財政部賦稅署96年12月18日台稅一發字第096045
    54530號函釋意旨，計算漏稅額時，自不得減除短報所得已
    繳納之扣繳稅款。(六)依本院93年判字第1392號判例意旨，被
    上訴人核課訴外人林祺欽所涉臺北高等行政法院98年度訴字
    第15 67號綜合所得稅一案，如有上訴人主張之情事，乃屬
    錯誤之核定，自難援為指摘被上訴人裁處本件處分違反平等
    原則之主張；而扣繳義務人未依規定扣繳稅款與所得人漏報
    所得係屬二事，二者違章主體不同；另未依規定扣繳稅款係
    依所得稅法第114條規定處罰，而所得人漏報所得係依同法
    第110條規定處罰，二者處罰之法律依據亦不同，上訴人主
    張本件處罰違反一行為不二罰原則云云，亦非可採。又上訴
    人95年度綜合所得稅結算申報案件，係採人工方式申報，與
    稅務違章案件減免處罰標準第3條第2項規定不符，核屬無從
    適用等語，詳述其得心證之理由，並就上訴人之主張，何以
    不足採取，分別予以指駁甚明。核上訴理由狀所載內容，仍
    執與起訴意旨雷同且經原審不採之陳詞，並以其主觀歧異之
    見解，泛言本件涉及原則性法律見解，而未指明本事件所涉
    及之法律問題有何意義重大而有加以闡釋必要之情形，自難
    謂其訴訟事件所涉及之法律見解具有原則性之情事。依首開
    規定及說明，其上訴不應許可，應予駁回。
五、依行政訴訟法第249條第1項前段、第104條、民事訴訟法第9
    5條、第78條，裁定如主文。
中    華    民    國    99    年    12    月    2     日
                    最高行政法院第六庭
                        審判長法官  藍  獻  林
                              法官  黃  淑  玲
                              法官  廖  宏  明
                              法官  姜  素  娥
                              法官  林  文  舟

以  上  正  本  證  明  與  原  本  無  異
中    華    民    國    99    年    12    月    3     日
                              書記官  邱  彰  德

司法院資訊處製作；財團法人民間司法改革基金會備份。
